【裁判字號】    91,保險上更(一),10
【裁判日期】    920930
【裁判案由】    給付保險金
【裁判全文】
臺灣高等法院民事判決                        九十一年度保險上更(一)字第一０號
    上  訴  人  乙  ○
                甲○○
    共      同
    訴訟代理人  蕭佳灶律師
    複  代理人  韓邦財律師
    被  上訴人  中央信託局股份有限公司
    法定代理人  黃瑞松
    訴訟代理人  賴盛星律師
右當事人間請求給付保險金事件，上訴人對於中華民國八十九年六月二十一日臺灣桃
園地方法院第一審判決（八十九年度保險字第二號），提起上訴，經判決後，由最高
法院發回更審，本院於九十二年九月二十三日言詞辯論終結，判決如左：
    主      文
原判決廢棄。
被上訴人應給付上訴人新台幣肆佰萬元及自民國八十八年十月二十二日起，至清償日
止，按年息百分之五計算之利息。
第一、二審及發回前第三審訴訟費用由被上訴人負擔。
本判決所命之給付，於上訴人以新台幣壹佰拾萬元供擔保後，得假執行；但被上訴
人如於假執行程序實施前，以新台幣肆佰萬元預供擔保，得免為假執行。
    事      實
一、上訴人聲明求為判決：除假執行之擔保金額外，餘如主文所示。其事實上陳述：
    與原判決及本院前審判決記載相同，茲引用之。所用之證據：除援用原審之立證
    方法外，並補提出(一)本院九十一度保險上字第二二號民事判決一件、(二)民國（下
    同）九十二年一月七日中國時報第八版報導一則、(三)九十二年一月三十日聯合報
    第八版報導一則為證。
二、被上訴人聲明求為判決：(一)上訴駁回，(二)第二審及發回前第三審訴訟費用由上訴
    人負擔，(三)如受不利判決，願預供擔保請准宣告免為假執行。其事實上陳述：與
    原判決及本院前審判決記載相同，茲引用之。所用之證據：除援用原審之立證方
    法外，並補提出：(一)最高法院八十六年度台上字第一○四三號、九十一年度台上
    字第九九號及八十五年度台上字第一四三○號民事判決各一件，(二)本院八十九年
    度保險上字第一七號及九十一年度保險上字第六○號民事判決各一件為證。
三、本院依職權函請國防部高等軍事法院檢察署國軍法醫中心及國立台灣大學醫學院
    附設醫院補充鑑定說明。
    理      由
一、本件被上訴人已於九十二年七月一日起，改制為中央信託局股份有限公司，有財
    政部九十二年五月二十七日台財融(二)字第○九二八○一○八五一號函及公司設立
    登記表可稽（見本院保險上更(一)字卷第八○頁至第八四頁），且其法定代理人亦
    已於九十一年五月十七日變更為黃瑞松，有中央信託局九十一年五月二十一日台
    總人字第九一○○六○○六二二號函及公司設立登記表可稽（見本院保險上更(一)
    字卷第三三、八四頁），茲據其具狀聲明承受訴訟（見本院保險上更(一)字卷第二
    六頁背面、第七八頁），並續行訴訟，合先敘明。
二、上訴人主張：被上訴人承攬伊子黃立德服務之空軍後勤司令部之團體一年定期傷
    害保險，伊子黃立德為被保險人，約定伊為受益人，保險金額為新台幣（下同）
    四百萬元，嗣黃立德不幸於八十八年八月七日（起訴狀誤載為「八日」）在自宅
    發現死亡，經解剖鑑定為「因吸入胃內容物致窒息死亡。」，係直接或間接來自
    飲酒行為等一連串之事故，依序應為「飲酒」引起「消化器官功能改變」，導致
    「嘔吐」使「異物阻塞呼吸道」，而「窒息死亡」，全係屬飲酒行為引起之外來
    突發事故，惟被上訴人竟拒絕理賠等情，爰依系爭保險保險單條款第五條之約定
    ，求為命被上訴人給付四百萬元及自八十八年十月二十二日起，至清償日止，按
    年息百分之五計算利息之判決。
    被上訴人則以：系爭保險保險單條款第五條約定：「：：。前項所稱意外傷害事
    故，指非由疾病引起之外來突發事故。」，而所謂外來突發事故，應係指來自自
    身以外之突發事故而言。依國立台灣大學醫學院附設醫院八十九年十一月二十九
    日（八九）校附醫秘字第二六五五八號函送之查復意見所示，不僅身體內之疾病
    會引起嘔吐，而身體健康之人亦可能因有潛在之病因發生嘔吐，且個人體質關係
    亦可能引起嘔吐，而因潛在之病因或因體質關係引起嘔吐者，其原因則為存在於
    自身內部之關係，非因外來之因素所引起，從而本件被保險人黃立德既係因酒後
    嘔吐致呼吸道吸入胃內容物致窒息死亡，其原因乃屬來自自身之原因所致，自非
    屬外來事故，伊自不負給付系爭保險金之責任云云，資為抗辯。
三、經查被保險人黃立德係空軍後勤司令部上尉修護官，於八十七年十二月二十七日
    向被上訴人投保團體一年定期傷害保險，約定上訴人為受益人，保險金額為四百
    萬元，嗣被保險人黃立德於八十八年八月七日在自宅發現死亡，經解剖鑑定為「
    因吸入胃內容物致窒息死亡。」，惟被上訴人拒絕理賠之事實，為兩造所不爭執
    （見原審卷第四頁背面、第五頁正面、第四三頁背面、及本院保險上更(一)字卷第
    一一○頁），並有國軍法醫中心鑑定書、中央信託局人壽保險處函及中央人壽「
    團體一年定期傷害保險」保險單條款可證（見原審卷第七、一九、一八、二八頁
    ），自堪認為真實。
四、次查被上訴人之保險範圍，依系爭保險保險單條款第五條第一項約定：「被保險
    人於本契約有效期間內，因遭受意外傷害事故，致其身體蒙受傷害而致殘廢或死
    亡時，依照本契約的約定給付保險金。」及第二項約定：「前項所謂意外傷害事
    故，指非由疾病引起之外來突發事故。」（見原審卷第五頁）本件被保險人黃立
    德之死因，依國軍法醫中心解剖鑑定結果認為「因吸入胃內容物致窒息死亡（意
    外）。」、「無外傷、出血。尿液、血液及胃內容物除酒精外不含任何毒藥物成
    分。」，「喉頭、氣管見少許胃內容物。」（見原審卷第七、八、一二、一三頁
    之國軍法醫中心鑑定結果及國防部軍法局函送之國軍法醫中心鑑定書），足見被
    保險人黃立德全係因酒後嘔吐反逆致胃內容物阻塞呼吸道致窒息引起死亡。而「
    一、就嘔吐而言，嘔吐為一種症狀，身體疾病中與嘔吐有關者包括腦部、消化器
    官及全身循環代謝等三大系統之病變，並不侷限於消化器官。而與消化器官相關
    疾病中，任何會引起胃腸蠕動障礙的疾病，臨床上都有可能出現此一嘔吐症狀，
    因此其潛在病因相當多，無法由單一事件加以推論。二、酒精可能同時影響意識
    及腸胃蠕動，其影響程度與酒精攝取量及個人體質有關。若酒精過量達意識不清
    ，甚至影響咳嗽能力時，胃內容物有可能經嘔吐逆流入呼吸道而無法被咳出。上
    述過程可在身體健康無宿疾者發生，但無法完全排除病人是否有潛在疾病，而此
    疾病可能影響病人意識、腸胃蠕動或呼吸道咳出異物之能力。：：」，固據本院
    前審函請行政院衛生署轉囑國立台灣大學醫學院附設醫院於八十九年十一月二十
    九日以（八九）校附醫秘字第二六五五八號函復在卷（見本院保險上字卷第四八
    、四九頁），惟本院於本次更審中更一進步函請國軍法醫中心就被保險人黃立德
    之解剖鑑定結果，予以補充說明，據覆：「死者黃立德在解剖時雖已呈死後變化
    ，但仍可以斷定腦無出血，且消化循環系統未發現致死病變，主要死因是吸入胃
    內容物窒息死亡，所以應屬意外死。」，有國防部高等軍事法院檢察署九十二年
    五月十四日審武字第○九二○○○○七八○號函送之黃立德死亡案鑑定書補充說
    明可稽（見本院保險上更(一)字卷第五九、六○頁），再將上開補充說明函請國立
    台灣大學醫學院附設醫院就該院八十九年十一月二十九日（八九）校附醫秘字第
    二六五五八號函復意見予以補充說明：「：：二本院（上開）函中所述，與嘔吐
    有關之身體疾病甚多。若經解剖判定腦無出血，且消化循環系統未發現致死病變
    的情況下，則因腦出血及消化循環系統器質性病變引起嘔吐之可能性便大為降低
    。若能加上死者過去並無相關嘔吐病史，並且在事件發生時曾出現過度飲酒、嘔
    吐之後無法呼吸相符之時序關係，則因酒後嘔吐反逆，導致吸入胃內容物窒息死
    亡之可能性便更為提高」，「：：人體構造及功能極為複雜，病因之鑑別診斷上
    常需仰賴過去疾病史、理學檢查及相關檢驗結果加以綜合研判。在過去疾病史及
    事件發生過程相關資料有限的情況下，依據解剖結果，僅可間接研判此案件之死
    亡可能屬於非由疾病引起之外來突發事故。」，此亦有國立台灣大學醫學院附設
    醫院九十二年七月十六日（九十二）校附醫秘字第九二○○二○六八三一號函及
    九十二年八月十二日（九十二）校附醫秘字第九二○○二○八四五九號函足據（
    見本院保險上更(一)字卷第六五、六八頁），而兩造復自認並無被保險人黃立德之
    過去疾病史、理學檢查及相關檢驗結果可供提出（見本院保險上更(一)字卷第七四
    、七九頁），再參酌保險法第五十四條第二項規定之立法精神，應作有利於被保
    險人黃立德之認定。顯見被保險人黃立德全係屬非由疾病引起之外來飲酒行為，
    突發嘔吐反逆，導致呼吸道吸入胃內容物致窒息引致死亡，自應在被上訴人承保
    範圍，被上訴人即應依約給付保險金。
五、綜上所述，上訴人依據系爭保險保險單條款第五條約定，請求被上訴人給付系爭
    保險金四百萬元及自八十八年十月二十二日起（見本院保險上字第一一八頁及本
    院保險上更(一)字卷第一一○頁，並參照保險法第三十四條規定），至清償日止，
    按年息百分之五計算之利息，自屬應予准許。從而原審所為上訴人敗訴之判決，
    自有未洽，上訴論旨執前詞指摘原判決不當，求予廢棄改判，為有理由。末查兩
    造既均陳明願供擔保，以代釋明，聲請宣告假執行或免為假執行，經核均與規定
    相符，爰分別酌定相當之擔保金額，併予准許。
六、至兩造其餘之攻擊或防禦方法及未經援用之證據，經本院斟酌後，認為均不足以
    影響本判決之結果，自無逐一詳予論駁之必要，併此敘明。
七、據上論結：本件上訴為有理由，依民事訴訟法第四百五十條、第四百六十三條、
    第三百九十條第二項、第三百九十二條、第七十八條，判決如主文。
中      華      民      國    九十二    年      九      月     三十     日
                              民事第十三庭
                                  審判長法  官  林  鄉  誠
                                        法  官  劉  清  景
                                        法  官  王  聖  惠
正本係照原本作成。
如不服本判決，應於收受送達後二十日內向本院提出上訴書狀，其未表明上訴理由者
，應於提出上訴後二十日內向本院補提理由書狀（均須按他造當事人之人數附繕本）
上訴時應提出委任律師或具有律師資格之人之委任狀；委任有律師資格者，另應附具
律師資格證書及釋明委任人與受任人有民事訴訟法第四百六十六條之一第一項但書或
第二項（詳附註）所定關係之釋明文書影本。
中      華      民      國    九十二    年      十      月      三      日
                                        書記官  林  明  輝
附註：
民事訴訟法第四百六十六條之一（第一項、第二項）：
對於第二審判決上訴，上訴人應委任律師為訴訟代理人。但上訴人或其他法定代理人
具有律師資格者，不在此限。
上訴人之配偶、三親等內之血親、二親等內之姻親，或上訴人為法人、中央或地方機
關時，其所屬專任人員具有律師資格並經法院認為適當者，亦得為第三審訴訟代理人
。


司法院資訊處製作；財團法人民間司法改革基金會備份。
